【裁判字號】    90,家訴,106
【裁判日期】    901225
【裁判案由】    終止收養關係
【裁判全文】
臺灣臺南地方法院民事判決  九十年度家訴字第一○六號
    原      告    丙○○民國.
    法定代理人    甲○○
    被      告    乙○○
                  丁○○
右當事人間請求終止收養關係事件，本院判決如左：
    主      文
確認原告與被告間之收養關係不存在。
訴訟費用由被告負擔。
    事      實
甲、原告方面：
  一、聲明：求為判決如主文所示。
  二、陳述：
    （一）原告生母甲○○於八十七、八十八年間與原告生父相識，進而交往，嗣因
          原告生母懷有原告，乃於八十九年一月九日結婚。然原告生父因案被通緝
          中，對外均隱瞞真實姓名，以假名即許德華自居，故與原告生母交往之時
          ，亦自稱為許德華，二人結婚時喜帖上印製名字亦為許德華。婚後，原告
          生父遲遲不辦理結婚登記，原告生母雖屢次催促，亦以事務繁忙為由相推
          ，迨原告生母與被告丁○○聊天之際，被告丁○○不慎說出原告生父遭通
          緝一事，經原告生母查證，原告祖母始告知實情，並陳稱通緝時間即將屆
          滿，屆時即能辦理登記等語。原告生母雖感無奈，但想業已有孕在身，亦
          不得不接受事實。迨原告出生後，因原告生父及生母未辦理結婚登記，無
          法冠父姓，將登記成私生子，令原告生母不知該如何對雙親交代，且原告
          祖母又表示原告為許家的孫子，一定要姓許，故原告祖母乃心生一計，由
          被告夫妻即原告生父之親弟與弟媳收養原告，如此即可達成讓原告認祖歸
          宗之目的，因被告夫妻業已同意，故原告生母雖覺不妥，但因無計可施，
          且當時言明只是為了解決姓的問題，實際上仍由原告生母撫養原告，乃勉
          為同意，並會同被告向鈞院提起認可收養之聲請，並經鈞院以八十九年度
          養聲字第一三九號認可在案。
    （二）茲因被告自始即無收養原告之意思，原告生母亦無將原告出養予被告之意
          思，僅因原告祖母要求，為協助原告達成姓許之目的，才由被告出面擔任
          收養人，原告生母將原告出養予被告後，實際上均由原告生母親自扶養原
          告，被告從未有扶養原告之事實，顯然本件收養之初兩造均無收養及出養
          之真正意思，僅為解決原告姓氏問題才辦理認可收養之聲請，爰訴請確認
          兩造間之收養關係不存在。
  三、證據：提出戶籍謄本三件、八十九年度養聲字第一三九號裁定一件、照片四張
      。
乙、被告方面：
    被告未於言詞辯論期日到場，亦未提出準備書狀作何聲明或陳述。
丙、本院依職權囑託台南市政府訪視兩造，並調閱八十九年度養聲字第一三九號卷。
    理      由
一、被告未於言詞辯論期日到場，核無民事訴訟法第三百八十六條各款所列情形，爰
    依原告聲請，由其一造辯論而為判決。又本件係由養子即原告對養父母即被告提
    起之訴訟，且原告為八十九年四月二十六日生，現為無行為能力人，應以其本身
    父母為法定代理人，但因原告生父現行蹤不明，不知去向，且本件兩造收養之初
    ，原告生父即未出面，而係由原告生母代原告為出養之意思表示，並代受收養之
    意思表示，是本件僅由原告生母為原告之法定代理人，並無不可，合先敘明。
二、原告起訴主張：原告生父與生母交往之初，因原告生父涉案遭通緝中，乃隱瞞真
    實姓名，以假名即許德華與原告生母交往，兩人並於八十九年一月九日結婚，喜
    帖上印製姓名亦為許德華。婚後，原告生父遲遲不辦理結婚登記，原告生母雖屢
    次催促，原告生父亦以事務繁忙為由相推，迨原告生母與小嬸即被告丁○○聊天
    時，被告丁○○不慎說出許德華係原告生父假名，及原告生父遭通緝一事，原告
    生母詫異不已，並向原告祖母查證，始知實情。然因原告生母當時已懷有原告，
    不得不接受事實。迨原告出生後，因原告生父及生母未辦理結婚登記，無法冠父
    姓，將登記成私生子，令原告生母不知該如何對雙親交代，且原告祖母又表示原
    告為許家孫子，一定要姓許，故原告祖母乃心生一計，由被告即原告生父之親弟
    與弟媳收養原告，如此即可達成讓原告認祖歸宗之目的，因被告業已同意，故原
    告生母雖覺不妥，但因無計可施，且當時言明只是為了解決姓的問題，乃勉為同
    意，並會同被告向鈞院聲請認可收養，經鈞院以八十九年度養聲字第一三九號認
    可在案等情，業據其提出戶籍謄本、八十九年度養聲字第一三九號裁定及照片為
    證。被告雖未於言詞辯論期日到場，亦未提出準備書狀作何聲明或陳述。然查：
    本院囑託台南市政府訪視派員兩造時，曾於被告住所會晤被告，並經被告向社工
    人員表示：收養原告之動機係因被告大哥許恩慈通緝中，無法與原告生母辦理結
    婚登記，致使原告出生報戶口有問題，被告才同意收養。原告出生迄今已近三年
    ，皆在生母甲○○住所與其同住被告只是名義收養。及被告夫妻與原告的關係，
    於血緣上被告乙○○是叔叔，於法律上是養父，但是實質生活上被告夫妻與原告
    不相干，當時只是想解決大哥的問題及免去老母的煩惱、擔憂，方出此下策名義
    上的收養，未料大哥與甲○○感情生變，致提出終止收養關係，被告尊重庭上裁
    示等語，有台南市政府九十年十一月二日九０華童南調第二九四號函附中華兒童
    暨家庭扶助基金會台南家庭扶助中心監護權歸屬訪視記錄表在卷供參。再由台南
    市政府囑託中華兒童暨家庭扶助基金會訪視派員原告時，原告現與原告生母同住
    ，平日由原告生母及家人共同撫育之事實，亦有台南市政府九十年十一月二日九
    ０華童南調第二九三號函附中華兒童暨家庭扶助基金會台南家庭扶助中心監護權
    歸屬訪視記錄表在卷可按。再參以兩造提出認可收養之聲請時，被告亦曾向前往
    訪視之社會工作員表示，該件收養名義上解決出養人（即原告生母）之困境，實
    質上仍由出養人照顧撫育被出養人（即原告）等語（參見本院八十九年度養聲字
    第一三九號認可收養卷宗所附收養、出養個案訪視記錄表）。足見，兩造雖曾提
    起認可收養之聲請，但是實際上並無成立養子及養父母之關係，僅為解決原告因
    生父被通緝無法與生母辦理結婚登記，致原告無法登記為婚生子，乃藉由被告收
    養原告之方式，使原告得以從父姓，解決上開問題。是原告上開主張，可信為真
    實。
三、按表意人與相對人通謀而為虛偽意思表示者，其意思表示無效。民法第八十七條
    定有明文。又所謂通謀為虛偽意思表示，乃指表意人與相對人互相故意為非真意
    之表示而言（六十二年台上字第三一六號判例參照）。查本件兩造間自始並無成
    立收養關係之事實，業經本院查明屬實，已如前述。則兩造雖前向本院為認可收
    養之聲請，並經本院裁定認可在案，然依前開說明被告為收養之意思表示，及原
    告同意並願為被告收養之意思表示均係通謀虛偽之意思表示，是兩造間之收養行
    為即為無效，則原告訴請確認兩造間之收養關係不存在，為有理由，並有即受確
    認判決之利益，應予准許。
四、結論：原告之訴為有理由，依民事訴訟法第三百八十五條第一項前段、第八十五
    條第一項，判決如主文。
中      華      民      國    九十      年    十二    月     二十五     日
                                臺灣臺南地方法院民事第三庭
~B法      官  許蕙蘭
右為正本係照原本作成
如對本判決上訴，須於判決送達後二十日內向本院提出上訴狀
中      華      民      國    九十      年     十二     月   二十五     日
~B法院書記官  張淑珍


司法院資訊處製作；財團法人民間司法改革基金會備份。
